臺灣高等法院民事判決　九十年度上更(一)字第二０八號
　　　上　訴　人　　錦泰實業股份有限公司
　　　法定代理人　　陳世文
　　　被　上訴人　　洪源貿易有限公司
　　　法定代理人　　方　舟
右當事人間返還定金事件，上訴人對於中華民國八十八年五月十三日臺灣臺北地方法
院八十八年訴字第三七二號第一審判決提起上訴，經最高法院發回更審，本院判決如
左：
　　　主　　　文
上訴駁回。
第二審及發回前第三審訴訟費用由上訴人負擔。
　　　事　　　實
甲、上訴人方面：
壹、聲明：
一、原判決廢棄。
二、被上訴人應給付上訴人美金四萬五千九百八十元正，並自起訴狀繕本送達翌日（
    即八十八年二月十一日）起至清償日止，按年息百分之五計算之利息。
三、上訴人願供擔保，請准宣告假執行。
貳、陳述：除引用歷審判決書之記載外，補稱：
一、兩造約定八十七年四月十五日必須一次驗貨、交貨完成。
二、上訴人係於八十七年四月二十三日遞狀聲請假扣押裁定，台灣台北地方法院八十
    七年度裁全字第一四六七號假扣押裁定係於八十七年四月二十七日發文，上訴人
    於收受假扣押裁定再聲請假扣押執行，法院再發執行命令進行扣押，日期必於八
    十七年四月三十日（信用狀最後期限）之後，上訴人於信用狀最後期限前根本尚
    未能查封被上訴人之銀行帳款，何來使被上訴人無從調配資金、準備交貨、通知
    驗貨？此全為被上訴人卸責之詞，不足採信。
三、上訴人於八十七年三月二十五日委託銀行開立美金二十四萬元之信用狀，被上訴
    人即有提出驗貨之義務，雙方並約定同年四月十五日進行驗貨，且一次驗貨完成
    ，雙方並於該時至大陸驗貨，惟於上開時地被上訴人並未提出魚貨，上訴人遂再
    寄發存證信函為催告，仍未獲被上訴人善意回應履約，上訴人遂以起訴狀繕本送
    達為解約之意思表示，請求返還訂金。
參、證據：除引用歷審立證方法外，補提：錦泰實業與洪源公司交易過程表影本，並
　　聲請將續約書及合約書原本送法務部調查局鑑定及聲請訊問證人陳俊秀、李家立
　　。
乙、被上訴人方面：
壹、聲明：
一、上訴駁回。
二、如受到不利判決，願供擔保，免予假執行。
貳、陳述：除引用歷審判決書之記載外，補稱：
一、、３、４簽訂合約，合約上付款方式，簽約同時，要開具Ｌ／Ｃ，上訴人開不
　　出Ｌ／Ｃ，事後經天洽商，要求、３、，簽訂續約可同時開具Ｌ／Ｃ，等
　　續約簽好，又開不出Ｌ／Ｃ，這是實情，使得採購好魚貨計畫，完全破壞。
參、證據：除引用歷審立證方法外，補提：報價單、訂單、合約書、續約書、電匯魚
　　貨訂金、提單、委託訂做包裝紙箱印友村株式會社商標、墊付包裝紙箱第一、二
　　批款、大小貨櫃墊付美金、海關倉租、開發信用狀申請書、汕頭催繳倉租函等影
　　本。
　　　理　　　由
一、上訴人主張：上訴人於八十七年三月四日與被上訴人簽訂台灣海峽產急速冷凍四
　　破竹葉吧浪魚輸出合約書（下稱合約書），約定由上訴人向被上訴人購台灣海峽
　　產急速冷凍四破竹葉吧浪魚三十二萬九千公斤，總價為美金（下同）三十二萬九
　　千元，付款方式為上訴人訂立合約時預付定金為總價百分之二十即美金六萬五千
　　八百元，餘款百分之八十以Ｌ／Ｃ（信用狀）支付，交貨結關日期為：八七年三
　　月二十日以前裝運二十萬公斤，八七年三月二六日以前裝運一十二萬九千公斤，
　　以兩批裝運，超出此期限本合約自動失效。惟期限將屆，被上訴人仍無法提出魚
    貨，經被上訴人再三要求，兩造乃於八十七年三月十八日協議「同意展期至八十
    七年四月十五日，到期同意再經雙方協議再展期」。兩造復於八十七年三月二十
    六日簽訂續約書，被上訴人於續約書中保證一次交清貨物，否則退還已付訂金六
    萬五千八百元。本件驗貨及交貨應同時為之，即被上訴人應於同年四月十五日前
    進行驗貨，且一次驗貨、交貨完成。上訴人於八十七年三月二十五日委請銀行開
    立美金二十四萬元之信用狀，期限至八十七年四月三十日止，被上訴人即有提出
    驗貨之義務，惟被上訴人未於四月十五日進行驗貨且未提出魚貨，被上訴人交貨
    遲延，上訴人遂以八十七年四月二十三日存證信函催告被上訴人，被上訴人仍未
    履約，上訴人以被上訴人遲延給付為由，以本件起訴狀繕本送達為解除契約之意
    思表示。被上訴人已給付之魚貨計美金二萬三千七百八十元，扣除上訴人代墊之
    運費及手續費美金三千九百六十元，上訴人實際應付價金一萬九千八百二十元，
    爰請求被上訴人返還四萬五千九百八十元（00000-00000=45980)及自起訴狀繕本
    送達翌日起算之遲延利息。
　　被上訴人對兩造於八十七年三月四日簽訂合約書及其收受上訴人交付之定金六萬
　　五千八百元，暨兩造於八十七年三月二十六日另訂續約書等情不爭執。惟否認兩
　　造約定八十七年四月十五日為一次驗貨、交貨期限。辯以兩造並未約定四月十五
　　日要一次驗貨、交貨完成。上訴人提出之合約書上手寫之「經雙方於八十七年三
　　月十八日協議同意展期至八十七年四月十五日，到期同意再經雙方協議再展期」
　　及上訴人提出之續約書上手寫之「賣方保證一次３２９噸貨物驗貨完成，依合約
　　退還定金USD65800」等字，係上訴人片面加註，被上訴人並未同意，該手寫文字
　　後方之「方舟」簽名並非真正。兩造八十七年三月四日合約書原約定上訴人於訂
　　約時應預付貨款總價百分之二十即六萬五千八百元為訂金，餘款百分之八十即二
　　十六萬三千二百元同時由上訴人開立信用狀。惟上訴人延至八十七年三月二十四
　　日止，僅能開具二十四萬元之信用狀，兩造經多次協商，乃於同年三月二十六日
　　簽訂續約書，約定「買方驗貨簽字後，同時以電話通知銀行Ｔ／Ｔ急電匯現金到
　　賣方指定銀行帳戶上，等賣方銀行收到貨款，隨即交貨329噸 、裝船、分批裝貨
　　。」，而被上訴人遲至八十七年四月六日始接獲銀行通知上訴人開立美金二十四
　　萬元之信用狀，其期限為同年四月二十四日。兩造旋於八十七年四月十三日會同
　　上訴人之日本客戶共赴大陸汕頭驗收魚貨，確認魚品種，當時口頭約定於四月二
　　十三日及二十四日再驗交魚貨，五月三日驗交魚貨二十四噸，被上訴人並準備於
　　五月十三日及十四日交付七、八貨櫃約一百六十八噸魚貨，詎上訴人竟於四月十
　　九日聲請法院查封被上訴人之銀行帳款，且未依約電匯餘款二萬三千二百元，致
　　伊無法調配資金支付魚貨款，上訴人解除契約為不合法。且被上訴人為履行本件
　　合約已實際支出費用美金六萬四千八百二十六元，上訴人自不得請求返還定金等
　　語資為抗辯。
    （原審為上訴人敗訴之判決，上訴人提起上訴）。
二、上訴人主張兩造於八十七年三月四日訂立本件合約書，約定上訴人向被上訴人購
    買魚貨共計三十二萬九千公斤，總價為美金三十二萬九千元，上訴人於訂立合約
    時預付定金美金六萬五千八百元，餘款百分之八十即二十六萬三千二百元以信用
　　狀支付，交貨結關日期為：八十七年三月二十日以前裝運二十萬公斤，八十七年
　　三月二六日以前裝運一十二萬九千公斤，以兩批裝運，超出此期限本合約自動失
　　效等情，業據提出合約書為證，且為被上訴人所不爭執，堪認為真正。
三、上訴人另主張上開合約期限將屆，被上訴人仍無法提出魚貨，經被上訴人再三要
　　求，兩造乃於八十七年三月十八日協議上開合約同意展期至八十七年四月十五日
　　，到期同意再經雙方協議再展期；兩造復於八十七年三月二十六日簽訂續約書，
　　被上訴人於續約書中保證一次交清貨物，否則退還已付訂金六萬五千八百元。被
    上訴人應於同年四月十五日前進行驗貨，且一次驗貨、交貨完成。上訴人於八十
    七年三月二十五日委請銀行開立美金二十四萬元之信用狀，期限至八十七年四月
    三十日止，被上訴人即有提出驗貨之義務，惟被上訴人未於四月十五日進行驗貨
    且未提出魚貨，被上訴人交貨遲延，上訴人遂以八十七年四月二十三日存證信函
　　催告被上訴人，被上訴人仍未履約，上訴人以被上訴人給付遲延為由，以本件起
　　訴狀繕本送達為解除契約之意思表示（參見本院卷第五九頁）。被上訴人已給付
　　之魚貨計美金二萬三千七百八十元，扣除上訴人代墊之運費及手續費美金三千九
　　百六十元，上訴人實際應付價金一萬九千八百二十元，爰請求被上訴人返還四萬
　　五千九百八十元（00000-00000=45980)及自起訴狀繕本送達翌日起算之遲延利息
　　等語。被上訴人對兩造於八十七年三月二十六日另訂續約書，及其尚未給付全部
　　魚貨之情不爭執，唯否認兩造約定應於四月十五日一次驗貨、交貨完成，並以上
　　揭情詞置辯。經查：
１、
(1)、兩造八十七年三月四日合約書第六條約定「交貨結關日期：一九九八年三月二十
　　日以前裝運二十萬公斤…。餘額一十二萬九千公斤，一九九八年三月二十六日止
　　以前裝運…。雙方協議以兩批裝運，超出此期限本合約自動失效…」，另合約第
　　十條約定「合約時效：本合約有效時效，自訂立合約日起三十日內有效，期滿（
　　即八十七年四月四日）自動失效。」，上開二約定有衝突，應以第六條特別約定
　　為其真意。
(2)、兩造八十七年三月二十六日簽訂之續約書，其內容為「１、根據八十七年三月四
　　日雙方簽訂之買賣合約書約定，其中第七條付款方式：訂立合約同時預付定金為
　　美金六萬五千八百元；餘款美金二十六萬三千二百元同時開具信用狀支付。但買
　　方（即上訴人）延至八十七年三月二十四日止，仍未開具餘款美金二十六萬三千
　　二百元之信用狀。２、之後經買賣雙方再三協商，但至三月二十四日止，買方只
　　能開具美金二十四萬元，尚差貨款總價美金二萬三千二百元未開具信用狀。３、
　　再經買賣雙方多次協商，雙方同意：買方驗貨簽字後，同時以電話通知銀行Ｔ／
　　Ｔ急電匯現金到賣方指定銀行帳戶上，等賣方銀行收到貨款，隨即交貨329噸、
　　裝船、分批裝貨。」，有兩造各自提出之續約書可按（見原審卷第十頁、第四十
　　一頁）。
(3)、是依兩造八十七年三月二十六日訂立之續約書內容觀之，乃因上訴人未依兩造八
　　十七年三月四日約定書付款方式提出餘款美金二十六萬三千二百元之信用狀，被
　　上訴人始未能依同年三月四日之約定，於同年三月二十六日前交貨。又依兩造三
　　月四日合約書約定，該合約應於三月二十六日失效，兩造乃於八十七年三月二十
　　六日另訂續約書。
２、
(1)、上訴人提出之合約書第十條後方，有以手寫之「經雙方於八十七年三月十八日協
　　議同意再展期至八十七年四月十五日，到期同意再經雙方協議再展期」等文字；
　　另其提出之續約書第三條後方，亦有以手寫之「賣方保證一次３２９噸貨物驗貨
　　完成，依合約退還定金USD65800」等字，並有陳俊秀及方舟之簽名。而被上訴人
　　提出之合約書、續約書則均無以手寫之上開文字及簽名記載，有兩造各自提出之
　　合約書、續約書可按（見原審卷第九、十頁、四十、四一頁）。
(2)、上訴人主張因原合約期限屆至（即三月二十六日），被上訴人仍無法提出魚貨，
　　經被上訴人再三要求，上訴人方同意期限延至四月十五日（見本院卷附上訴人九
　　十一年三月五日書狀第七頁背面）。
    惟查上訴人提出之合約書以手寫加註部分，係記載雙方於八十七年三月十八日協
　　議同意展期至同年四月十五日，此與上訴人主張之上情，顯不相符。是上訴人上
　　開主張即難信為真實。
(3)、
、證人陳俊秀（即上訴人之受僱人，於本件合約書、續約書手寫部分簽名者）於本
　　院證述「（合約書）手寫的部分，是我公司職員李家立寫的，寫的時候，我在場
　　，方舟也在場」，「是三月十八日寫的，在我們公司二樓寫的」，「那時為了要
　　約定期限，所以我們要求方舟加註這一條，但當時請方舟過來時，方舟沒有帶他
　　手中的那一份過來，所以只有加註在我們的這一份契約上」，「（續約書）手寫
　　的部分也是李家立寫的，是在八十七年三月二十六日在我們公司二樓寫的」，「
　　（問：續約書既然已用打字，為何還要手寫？）這是我們董事長要求的，董事長
　　要求加註，我記憶不清，可能是小姐不在。」，「（問：為何上訴人手中的那一
　　份（續約書）有手寫加註的部分，而被上訴人手中的那一份續約書沒有手寫加註
　　部分？）坦白講我不知道為何我們的那一份續約書有手寫加註部分，被上訴人手
　　中的那一份沒有加註。」（見本院卷第七三至七六頁，九十年十一月七日準備程
　　序筆錄）。
、證人李家立（上訴人之受僱人）於本院證述「續約書打字部分是方先生打字好才
　　帶過來的，續約書手寫的部分是我在公司二樓加上去的，我們原先有一份續約書
　　，我們有傳真給他，但方舟不同意，所以他自己就帶一份打好字的續約書過來我
　　們公司，我們本來在他那一份也要簽名，他說不用只要在這一份簽名就可以。」
　　，「…合約書手寫的部分，是因為我們去蘇澳驗貨，但一直沒有驗到貨，合約又
　　快到期，所以我們延期到四月十五日」，「（問：合約書手寫的部分，到底加了
　　幾份？）在我的印象中好像是加了二份。」等語（見本院卷第九六至九八頁，九
　　十年十二月十九日準備程序筆錄）。
、依證人陳俊秀證述三月十八日當日被上訴人法定代理人方舟未攜合約書至上訴人
　　公司，故上訴人受僱人李家立僅於上訴人持有之合約書上以手寫加註。而依證人
　　李家立所述，其係於二份合約書上以手寫加註，二人所述不一，上訴人主張兩造
　　於八十七年三月十八日協議將合約延至同年四月十五日乙節已難信為真實。
    又兩造八十七年三月二十六日所訂續約書係在上訴人公司訂立，此為上訴人所不
　　爭執（參見原審卷七四頁，上訴人所提交易過程表）。本件續約書既係於三月二
　　十六日在上訴人公司訂立，如有不週全，衡諸情理，當係在兩造各自持有之續約
　　書上加註並簽名或用印。然證人陳俊秀稱其不知為何被上訴人持有之續約書無手
　　寫加註部分；證人李家立則稱續約書係由方舟打好字帶來上訴人公司，方舟說上
　　訴人只要在上訴人公司的那一份續約書上簽名，勿庸在被上訴人公司的那一份續
　　約書簽名，顯與情理有違。又續約書打字之第三條已約定「…等賣方銀行收到貨
    款，隨即交貨３２９噸、裝船、分批裝貨」，與手寫加註之「賣方保證一次３２
　　９噸驗貨完成…」相衝突。是即難認兩造於八十七年三月二十六日有達成續約書
　　手寫「賣方保證一次３２９噸貨物驗貨完成，依合約退還定金USD65800」部分之
　　合意。
、又本件合約書、續約書，手寫加註部分後方「方舟」之簽名，被上訴人法定代理
　　人方舟否認為真正。經送請法務部調查局鑑定，該局亦表示「難進行客觀準確之
    比對」，「待鑑『方舟』兩字，筆劃線條過於簡略，除易遭模仿外，且不同之人
　　書成類似式樣之機率亦甚高，故不易確認其書寫者。」，「本案由於提供參考之
　　『方舟』簽字樣數量不足，無法歸納其筆劃特徵以與待鑑簽名比對異同，歉難鑑
　　定」，有該局八十八年九月十四日函、八十八年十月二十二日函、九十一年元月
　　七日函可按（見本院前審卷第八六頁、九五頁，本院卷第一０八頁）。是上訴人
　　亦無從證明合約書、續約書手寫加註後方『方舟』之簽名為真正。
、綜上所述，上訴人主張兩造約定被上訴人應於八十七年四月十五日前一次驗貨並
　  交貨完成乙節，自不足採。
３、查兩造八十七年三月二十六日續約書約定內容如上述１、(2)，即俟上訴人開立二
    十四萬元之信用狀後，被上訴人即應安排驗貨時間，經上訴人驗貨簽字後，上訴
    人即應以電話通知銀行電匯現金至被上訴人帳戶，被上訴人始交貨三二九噸、裝
　　船、分批裝船發貨。本件上訴人固於八十七年三月二十五日委請銀行開立美金二
　　十四萬元之信用狀，效期至同年四月三十日。而被上訴人亦偕上訴人及其日本客
　　戶於八十七年四月十三日至大陸汕頭驗貨，為上訴人所不爭執。惟被上訴人抗辯
　　上訴人並未電匯現金二萬三千二百元至其帳戶之情，為上訴人所不爭執。則依兩
　　造續約書之約定，即難認上訴人得請求被上訴人交貨三二九噸魚貨。
４、從而，上訴人主張被上訴人未於八十七年四月十五日一次驗貨、交貨完成，已陷
　　於給付遲延，經其以八十七年四月二十三日存證信函催告，被上訴人仍未履約，
　　其以本件起訴狀繕本送達解除本件契約乙節，自無足採。兩造間買賣合約既未經
    上訴人合法解除。上訴人請求被上訴人返還定金，於法自屬無據。
四、另上訴人於原審起訴主張依民法第二百二十六條、第二百五十六條規定，解除兩
　　造本件契約等語。
　　按因可歸責於債務人之事由，致給付不能者，債權人得請求損害賠償，民法第二
　　百二十六條定有明文。又債權人於有民法第二百二十六條之情形時，得解除契約
　　，民法第二百五十六條亦定有明文。惟查兩造買賣標的為台灣海峽產急速冷凍四
　　破竹葉吧浪魚，其為種類之債，性質上應無不能給付之情形。上訴人以被上訴人
　　未於八十七年四月十五日一次提出驗貨並交付之，主張被上訴人已經給付不能並
　　解除契約，依法即有未合，併予敘明。
五、綜上所述，上訴人之主張為不可採，其請求被上訴人給付美金四萬五千九百八十
　　元及自起訴狀繕本送達翌日起之法定遲延利息，為無理由，應予駁回。其假執行
　　之聲請亦失所附麗，應併予駁回。原審為上訴人敗訴之判決及駁回其假執行之聲
　　請，並無不合。上訴意旨指摘原判決不當，求予廢棄改判，為無理由，應予駁回
　　。
六、本件事證已明，兩造其餘攻擊防禦方法，經核與本判決之結果不生影響，爰不一
　　一論述。
七、據上論結，本件上訴為無理由，依民事訴訟法第四百四十九條第一項、第七十八
　　條，判決如主文。
中　　　華　　　民　　　國　　九十一　　年　　　三　　　月　　 十九　　 日
　　　　　　　　　　　　　　　　　臺灣高等法院民事第十一庭
                                      審判長法　官　吳　景　源
　　　　　　　　　　　　　　　　　　　　　　法　官　連　正　義
                                            法　官　滕　允　潔
右正本係照原本作成。
如不服本判決，應於收受送達後二十日內向本院提出上訴書狀，其未表明上訴理由者
，應於提出上訴後二十日內向本院補提理由書狀（均須按他造當事人之人數附繕本）
上訴時應提出委任律師或具有律師資格之人之委任狀；委任有律師資格者，另應附具
律師及格證書及釋明委任人與受任人有民事訴訟法第四百六十六條之一第一項但書或
第二項（詳附註）所定關係之釋明文書影本。
中　　　華　　　民　　　國　　九十一　　年　　　三　　　月　　 二十　　 日
　　　　　　　　　　　　　　　　　　　　　　書記官　邵　淑　津
附註：
民事訴訟法第四百六十六條之一（第一項、第二項）：
對於第二審判決上訴，上訴人應委任律師為訴訟代理人。但上訴人或其法定代理人具
有律師資格者，不在此限。
上訴人之配偶、三親等內之血親、二親等內之姻親，或上訴人為法人、中央或地方機
關時，其所屬專任人員具有律師資格並經法院認為適當者，亦得為第三審訴訟代理人
。
